臺灣臺北地方法院刑事判決
111年度訴字第551號
公  訴  人  臺灣臺北地方檢察署檢察官
被      告  張慶麟


選任辯護人  黃傑琳律師
上列被告因詐欺等案件，經檢察官提起公訴（109年度偵字第292
67號），本院判決如下：
    主  文
張慶麟犯三人以上共同詐欺取財罪，處有期徒刑壹年陸月。
未扣案如附表編號一所示之物沒收。扣案如附表編號二所示之物
沒收。
    事  實
一、張慶麟於民國109年10月上旬某日，因求職見Facebook某廣
    告徵求取貨人員之訊息，即依該訊息內容提供其個人資訊以
    應徵。而張慶麟依其一般社會生活經驗，可預見在正常情形
    下，如僅從事拿取、送交包裹等替代性甚高之勞力工作，報
    酬應無1日高達新臺幣(下同)5,000元之理，且該工作極有可
    能係詐欺集團為隱匿詐欺犯罪所得去向之行為。惟張慶麟為
    賺取報酬，竟基於縱其拿取、送交包裹為詐欺集團詐騙他人
    之犯罪所得，而該行為係隱匿犯罪所得去向亦不違背本意之
    不確定故意，與詐欺集團成員共同意圖為自己不法之所有，
    基於三人以上詐欺取財、洗錢之犯意聯絡，先由該詐欺集團
    某成年成員於同年月16日上午10時29分許，分別自稱為「中
    華電信」、「165反詐騙專線」人員，陸續致電洪許美莉，
    佯稱洪許美莉積欠手機電話費，且其名下臺灣銀行帳戶資料
    外洩，涉嫌違反洗錢防制法，並已將案件移由本院(起訴書
    誤載為「臺灣臺北地方檢察署」，應予更正)調查，需要洪
    許美莉提供其銀行帳戶提款卡及現金75萬元等語(無證據證
    明張慶麟知悉本案係以冒用政府機關及公務員名義之方式施
    行詐術)，致洪許美莉陷於錯誤，遂依指示自其第一商業銀
    行帳戶提領現金75萬元後，於同日下午1時47許，在位於臺
    北市○○區○○○路0段000號之屈臣氏門市前，由依照詐欺集團
    成員電話指示之張慶麟，出面向洪許美莉拿取其以紙袋包裝
    之第一商業銀行南門分行(起訴書誤載為「西門分行」，應
    予更正)、聯邦商業銀行忠孝分行之提款卡各1張及上開現金
    ，張慶麟則當場交付裝有「法院公證帳戶申請書」之偽造公
    文書乙紙之信封袋與洪許美莉(無證據證明張慶麟知悉該文
    書係偽造公文書)，因而詐欺得手。得手後，張慶麟再依詐
    欺集團成員電話指示，將所拿取之上開物品放在大安森林公
    園之廁所內，以迄詐欺集團成員，而以此方式製造斷點，隱
    匿詐欺犯罪所得之去向。
二、案經洪許美莉訴由臺北市政府警察局大安分局報告臺灣臺北
    地方檢察署檢察官偵查起訴。
    理  由
壹、證據能力部分：
一、本判決所引被告張慶麟以外之人於審判外所為之陳述，悉經
    當事人於本院準備或審判程序明白表示同意作為證據（見本
    院111年度訴字第551號卷，下稱本院訴卷，該卷第78至80頁
    ），而該等證據之取得並無違法情形，且與本案之待證事實
    ，具有關連性，核無證明力明顯過低之事由，本院審酌上開
    證據作成時之情況，認為適當，依刑事訴訟法第159條之5第
    1項所定傳聞例外之同意法則，認有證據能力。
二、本案資以認定被告犯罪事實之非供述證據，查無違反法定程
    序取得之情形，依刑事訴訟法第158條之4規定反面解釋，亦
    具證據能力，併予敘明。
貳、實體部分：
一、認定犯罪事實所憑之證據及理由：
　　上揭犯罪事實，業據被告於警詢、偵訊及本院審理時坦承不
    諱(見偵卷第16至22頁、第81至82頁；本院110年度審訴字第
    1466號卷，下稱本院審訴卷，該卷第86至87頁；本院訴卷第
    76至78頁、第106至107頁)，核與證人即告訴人洪許美莉於
    警詢及偵訊時之證述相符(見偵卷第39至40頁、第44頁、第1
    11至112頁)，並有告訴人之第一商業銀行南門分行、聯邦商
    業銀行忠孝分行之存摺封面影本、現場監視器畫面截圖及「
    法院公證帳戶申請書」翻拍照片在卷可稽(見偵卷第47頁、
    第61至67頁、第45頁)，足認被告上開任意性自白核與事實
    相符而可採信。是以，本案事證明確，被告犯行堪以認定，
    應依法論科。
二、論罪科刑：
　㈠按如行為人於參與同一詐欺集團之多次加重詐欺行為，因部
    分犯行發覺在後或偵查階段之先後不同，肇致起訴後分由不
    同之法官審理，為裨益法院審理範圍明確、便於事實認定，
    即應以數案中「最先繫屬於法院之案件」為準，以「該案件
    」中之「首次」加重詐欺犯行與參與犯罪組織罪論以想像競
    合。縱該首次犯行非屬事實上之首次，亦因參與犯罪組織之
    繼續行為，已為該案中之首次犯行所包攝，該參與犯罪組織
    行為之評價已獲滿足，自不再重複於他次詐欺犯行中再次論
    罪，俾免於過度評價及悖於一事不再理原則(最高法院109年
    度台上字第3945號判決意旨參照)。查被告參與同一詐欺集
    團，另涉於109年10月21日下午3時許所為加重詐欺取財行為
    ，經臺灣新北地方檢察署於110年3月4日以109年度偵字第44
    830號、110年度偵字第1596、7115號提起公訴，並於同年月
    29日繫屬於臺灣新北地方法院（下稱新北地院），該案並經
    新北地院以110年度訴字第850號判處有期徒刑1年4月，案經
    上訴後，經臺灣高等法院以111年度上訴字第2112號判決駁
    回上訴，被告復已上訴最高法院（下稱前案），業據被告於
    本院審理時供述在卷(見本院訴卷第76、102頁)，並有臺灣
    高等法院被告前案紀錄表、上開新北地院判決、臺灣高等法
    院判決在卷可查（見本院訴卷第25至36頁、第55至72頁、第
    113至114頁）。而本案係於110年9月24日繫屬於本院，此有
    臺灣臺北地方檢察署110年9月24日北檢邦定109偵29267字第
    1109074796號函及其上本院收文戳在卷可憑（見本院審訴卷
    第5頁），可見被告於本案繫屬前，已因加入同一詐欺集團
    且涉加重詐欺犯行經提起公訴，是被告本案所為加重詐欺行
    為，雖屬事實上首次犯行，然因參與犯罪組織之繼續行為，
    已為先繫屬於新北地院之前案中被告首次加重詐欺犯行所包
    攝，且前案尚未確定，本案檢察官亦未起訴被告涉犯參與犯
    罪組織罪，故此部分尚非起訴效力所及，本院自無庸併予審
    理。  
　㈡核被告所為，係犯刑法第339條之4第1項第2款之3人以上共同
    詐欺取財罪、洗錢防制法第14條第1項之一般洗錢罪。
　㈢至起訴意旨雖認本案詐欺集團成員於致電告訴人時，係自稱
    為「165反詐騙專線」人員，且被告於向告訴人拿取上開物
    品時，並當場交與告訴人前述偽造公文書乙紙而行使之，因
    認被告之犯行亦構成刑法第339條之4第1項第1款之冒用政府
    機關及公務員名義而犯詐欺取財罪等語。經查：
　⒈本案詐欺集團成員於致電告訴人時，自稱為「165反詐騙專線
    」人員乙情，業據告訴人於警詢時證述在卷(見偵卷第39頁)
    。又被告於向告訴人拿取上開物品時，並當場交付裝有「法
    院公證帳戶申請書」之偽造公文書乙紙之信封袋與告訴人乙
    節，則據被告於警詢、偵訊及本院審理時供述在卷(見偵卷
    第18、82頁，本院審訴卷第86頁，本院訴卷第77頁、第104
    至105頁)，核與告訴人於警詢及偵訊時之證述相符(見偵卷
    第40、44、112頁)，並有上開信封袋內之「法院公證帳戶申
    請書」乙紙翻拍照片可佐，顯示該申請書載有「臺灣臺北地
    方法院法院公證款」、「臺灣臺北地方法院公證本票」、「
    收款執行官：李志威」等內容者在卷足參(見偵卷第45頁)。
    是以，此等事實固堪認定。
　⒉惟查，被告於警詢、偵訊及本院審理時供稱：本案我不知道
    詐欺集團係以冒用政府機關與公務員名義之方式詐騙，與我
    聯絡的詐欺集團成員在與我對話過程中，並未提到臺灣臺北
    地方法院、臺灣臺北地方檢察署，也沒有要我穿正式一點的
    衣服，我依該成員指示，到便利商店的ibon機輸入序號，列
    印出1張A4的紙，我沒有看那張紙的內容，也不知道那是公
    文或有記載「收款執行官：李志威」之內容，就放入信封袋
    ，再面交給告訴人；與告訴人接觸時，有人打電話給告訴人
    ，同時也有人打電話給我，電話中是2個不同男性，我電話
    中的不詳男性告訴我告訴人的穿著特徵，我就在忠孝東路4
    段騎樓先看見告訴人正在講電話，我先靠近她，她邊講電話
    同時也看見我，她便將她的電話交給我，告訴人電話中的不
    詳男性確認我是跟特徵相符的人接觸後，我就將電話交還告
    訴人，告訴人就確認我是來領取東西的人；我電話中的不詳
    男子告訴我，如果告訴人詢問我是誰，我就向她表示我是李
    志威，但當時告訴人並未詢問我，所以我也沒告訴她我是誰
    等語(見偵卷第17至20頁、第82頁，本院審訴卷第86至87頁
    ，本院訴卷第77頁、第104至105頁、第107頁)。
　⒊告訴人於偵訊時證稱：當時收錢的人從對向走過來，直接問
    我是不是洪許美莉，因為之前電話中的人有交代，所以我就
    直接把錢交給對方，對方沒有跟我說他是誰；對方有拿裝有
    1張「法院公證帳戶申請書」的信封袋給我，與我講電話的
    人有對我說，拿了這信封袋後，要回到原來的旅館，他打電
    話給我與我繼續對話，我再看信封袋内的東西；所以我從頭
    到尾跟收錢的人只有確認身分，沒有講其他的話等語(見偵
    卷第112頁)。
　⒋互核上開被告供述與告訴人之證述，足認被告交付「法院公
    證帳戶申請書」與告訴人時，該文件係放置在信封袋內，被
    告並未向告訴人出示該申請書，而被告在向告訴人拿取上開
    物品及交付上開信封袋與告訴人之過程中，亦未向告訴人表
    示其為政府機關之公務員，且被告與告訴人當場均未自信封
    袋拿出該申請書等情無誤，復衡諸被告稱其於列印出該申請
    書後，未注意其內容，即將之放入信封袋內乙節，尚非顯違
    常情，況參以被告供稱與其聯繫之詐欺集團成員並未告知本
    案係以冒用政府機關與公務員名義之方式詐騙等語，本案又
    無其他證據證明被告對於本案詐欺集團其他成員係以何種方
    式詐欺告訴人乙節，已透過橫向聯繫方式而知悉，是自難認
    被告已知悉本案係以冒用政府機關及公務員名義之方式施行
    詐術。因此，上開起訴意旨，容有誤會。而刑法第339條之4
    第1項所列各款均為詐欺取財之加重條件，如犯詐欺取財罪
    兼具數款加重情形時，因詐欺取財行為祇有一個，仍只成立
    一罪，不能認為法條競合或犯罪競合，故此部分僅屬加重詐
    欺罪加重條件之減縮，且各款加重條件既屬同一條文，尚非
    罪名有所不同，自無庸不另為無罪諭知，附此敘明。
　㈣被告與本案詐欺集團成員就上開犯行，互有犯意聯絡及行為
    分擔，為共同正犯。　
  ㈤被告以一行為同時觸犯三人以上共同詐欺取財、一般洗錢之
    數罪名，為想像競合犯，應依刑法第55條規定，從一重之三
    人以上共同詐欺取財罪處斷。　
　㈥刑之減輕：
　⒈想像競合犯之處斷刑，本質上係「刑之合併」。其所謂從一
    重處斷，乃將想像競合犯組成之評價上數罪，合併為科刑一
    罪，其所對應之刑罰，亦合併其評價上數罪之數法定刑，而
    為一個處斷刑。易言之，想像競合犯侵害數法益者皆成立犯
    罪，論罪時必須輕、重罪併舉論述，同時宣告所犯各罪名，
    包括各罪有無加重、減免其刑之情形，亦應說明論列，量刑
    時併衡酌輕罪部分量刑事由，評價始為充足，然後依刑法第
    55條前段規定「從一重處斷」，非謂對於其餘各罪可置而不
    論。因此，法院決定處斷刑時，雖以其中最重罪名之法定刑
    ，做為裁量之準據，惟於裁量其輕重時，仍應將輕罪合併評
    價在內（最高法院108年度台上字第4405、4408號判決意旨
    參照）。基此，除非輕罪中最輕本刑有較重於重罪之最輕本
    刑，而應適用刑法第55條但書規定重罪科刑之封鎖作用，須
    以輕罪之最輕本刑形成處斷刑之情形以外，則輕罪之減輕其
    刑事由若未形成處斷刑之外部性界限，自得將之移入刑法第
    57條或第59條之科刑審酌事項內，列為是否酌量從輕量刑之
    考量因子。是法院倘依刑法第57條規定裁量宣告刑輕重時，
    一併具體審酌輕罪部分之量刑事由，應認其評價即已完足（
    最高法院109年度台上字第3936號判決意旨參照）。又洗錢
    防制法第16條第2項規定犯同法第14條之罪，在偵查或審判
    中自白者，減輕其刑。查被告於警詢及偵查中，就前述一般
    洗錢行為之事實，均供陳明確（見偵卷第18、82頁），且於
    本院審理時，亦就上開洗錢犯行坦承不諱（見本院訴卷第78
    、106頁），是原應就被告所犯一般洗錢罪，依上開規定減
    輕其刑，惟如前所述，其就上開犯行係從一重論以三人以上
    共同詐欺取財罪，其所犯一般洗錢罪屬想像競合犯其中之輕
    罪，故應於量刑時依刑法第57條規定一併衡酌此減輕其刑之
    事由。
　⒉按刑法第59條之酌量減輕其刑，必須犯罪另有特殊之原因與
    環境等，在客觀上足以引起一般同情，認為即予宣告法定低
    度刑期猶嫌過重者，始有其適用(最高法院45年台上字第116
    5號號判決先例意旨參照)。查被告於本院審理時雖坦承犯行
    不諱，且告訴人表示不用被告賠償，希望被告可以將錢捐給
    弱勢團體等語(見本院審訴卷第29、119、139、151頁)，及
    被告表示已陸續做一些愛心捐款等語(見本院訴卷第109頁)
    ，然本案造成告訴人財產及社會危害究非輕微，再被告亦非
    出於特殊原因、環境始犯下本案，故難認其犯罪情狀在客觀
    上有何足以引起一般人同情而顯堪憫恕之情，自無再依刑法
    第59條規定酌減其刑之餘地，辯護人請求依該條規定減輕其
    刑，並不足採。
　㈦爰以行為人之責任為基礎，審酌被告以事實欄所示方式從事
    加重詐欺等，業已損及告訴人之權益，且已嚴重危害社會安
    全，所為實屬不該。惟念被告犯後坦承犯行，犯後態度尚可
    ，兼衡前述告訴人之意見等情，並被告符合前揭洗錢防制法
    之減刑事由，得執為量刑之有利因子，復參酌被告之犯罪動
    機、犯罪情節、素行、智識程度及生活狀況(見本院訴卷第1
    08頁)等一切情狀，量處如主文第1項所示之刑。
　㈧被告前因毒品案件，經本院於110年10月5日以110年度簡字第
    1457號判決處有期徒刑3月確定，有臺灣高等法院被告前案
    紀錄表在卷可參(見本院訴卷第114頁)，其於5年內已有因故
    意犯罪而受有期徒刑宣告之紀錄，而與刑法第74條第1項所
    定緩刑之要件未合，尚無從宣告緩刑。是辯護人請求宣告緩
    刑等語，即有誤會。
三、沒收：
　㈠本案告訴人所收受信封袋內，未扣案如附表編號一所示之偽
    造「法院公證帳戶申請書」公文書乙紙，其上偽造之「法務
    部行政執行署台北凍結管制命令執行官印」印文1枚，應依
    刑法第219條規定，不問是否屬犯人所有，宣告沒收之。
　㈡扣案如附表編號二所示手機1支，為被告所有，且係供其與本
    案詐欺集團成員聯繫為本案犯行之用，業據被告於本院審理
    時供承在卷（見本院訴卷第103至104頁），爰依刑法第38條
    第2項前段規定沒收。
　㈢不予宣告沒收部分：
　⒈被告及本案詐欺集團成員對告訴人詐得財物，惟被告於警詢
    、偵訊及本院審理時供稱：我沒有拿到本案約定之酬勞5,00
    0元等語（見偵卷第20、82頁，本院審訴卷第87頁，本院訴
    卷第107至108頁），且依卷內事證，尚無從認定被告實際上
    因本案獲有任何犯罪所得，自無從宣告沒收或追徵。
　⒉洗錢防制法第18條第1項固規定：「犯第14條之罪，其所移轉
    、變更、掩飾、隱匿、收受、取得、持有、使用之財物或財
    產上利益，沒收之；犯第15條之罪，其所收受、持有、使用
    之財物或財產上利益，亦同」，然並未有「不問屬於犯罪行
    為人與否均沒收」之明文，自仍以屬於被告所有者為限，始
    應予沒收。查本案向告訴人詐得之上開物品，被告已依指示
    放在指定地點，以迄本案詐欺集團成員，業如前述，是上開
    物品均非被告所有，亦非在被告實際掌控之中，則被告就此
    部分犯罪所收受、持有之財物，本不具所有權及事實上管領
    權，依法自無從對其宣告沒收之。
　⒊其餘扣案之iPhone X手機1支、面額1,000元之鈔票40張，皆
    與本案並無直接關聯，均不予宣告沒收。　　　
四、不另為無罪諭知部分：
  ㈠公訴意旨略以：被告於向告訴人拿取上開物品時，並當場交
    與告訴人偽造公文書乙紙而行使之。因認被告犯有刑法第21
    6、211條之行使偽造公文書罪嫌等語。
　㈡按犯罪事實應依證據認定之，無證據不得認定其犯罪事實，
    刑事訴訟法第154條第2項定有明文。認定不利於被告之事實
    ，須依積極證據，苟積極證據不足為不利於被告事實之認定
    時，即應為有利於被告之認定（最高法院30年上字第816號
    判決先例意旨參照）。
　㈢經查，如前所述，本案既難認被告已知悉其他共犯有以冒用
    政府機關及公務員名義之方式施行詐術，而有犯意聯絡，再
    卷內並無其他證據足以證明被告知悉其所列印、裝入信封袋
    內，再當場交付告訴人之文件係偽造公文書，自難遽認被告
    有行使偽造公文書之犯意。從而，被告此部分被訴行使偽造
    公文書之犯行，尚屬不能證明，本應為無罪之諭知，惟上開
    部分倘成立犯罪，與前揭認定被告所犯之三人以上共同詐欺
    取財、一般洗錢罪部分，有想像競合之裁判上一罪關係，爰
    就此部分不另為無罪之諭知。
據上論斷，應依刑事訴訟法第299條第1項前段，判決如主文。
本案經檢察官葉耀群提起公訴，檢察官邱曉華到庭執行職務。
中　　華　　民　　國　　111 　年　　11　　月　　 9　　日
                  刑事第七庭  審判長法　官　廖建傑
　　　　　　　　　                  法  官  王沛元
　　　　　　　　　                  法  官　蘇宏杰
以上正本證明與原本無異。 
如不服本判決應於收受送達後20日內向本院提出上訴書狀，並應
敘述具體理由；其未敘述上訴理由者，應於上訴期間屆滿後20日
內向本院補提理由書（均須按他造當事人之人數附繕本）「切勿
逕送上級法院」。告訴人或被害人如對於本判決不服者，應具備
理由請求檢察官上訴，其上訴期間之計算係以檢察官收受判決正
本之日期為準。
                                    書記官  徐鶯尹 
中　　華　　民　　國　　111 　年　　11　　月　　9 　　日
附錄本案論罪科刑法條：
中華民國刑法第339條之4
犯第339條詐欺罪而有下列情形之一者，處1年以上7年以下有期
徒刑，得併科100萬元以下罰金：
一、冒用政府機關或公務員名義犯之。
二、三人以上共同犯之。
三、以廣播電視、電子通訊、網際網路或其他媒體等傳播工具，
    對公眾散布而犯之。
前項之未遂犯罰之。
洗錢防制法第14條
有第2條各款所列洗錢行為者，處7年以下有期徒刑，併科新臺幣
500萬元以下罰金。
前項之未遂犯罰之。
前二項情形，不得科以超過其特定犯罪所定最重本刑之刑。
附表：
編號 應沒收之物 數量 一 洪許美莉所有「法院公證帳戶申請書」上之「法務部行政執行署台北凍結管制命令執行官印」印文 1枚 二 張慶麟所有之iPhone 7手機(IMEI：000000000000000，含門號0000000000號SIM卡) 1支